臺北高等行政法院判決　　　　　　　　　　　　　　　九十年度訴字第一六七八號
　　　　　　　　　　　　　　　.
　　原　　　告　甲○○
　　訴訟代理人　陳瓊英律師
　　被　　　告　經濟部智慧財產局
　　代　表　人　陳明邦（局長）
　　訴訟代理人　丙○○
　　　　　　　　丁○○
　　參　加　人　乙○○
　　訴訟代理人　翁顯杰律師
右當事人間因新型專利異議事件，原告不服經濟部中華民國八十九年十二月二十一日
經（八九）訴字第八九○九○○○○號訴願決定，提起行政訴訟。本院判決如左：
　　主  文
原告之訴駁回。
訴訟費用由原告負擔。
　　事  實
一、事實概要：
    緣參加人於八十七年十二月二十八日以「迴流式泡腳機」向被告機關申請新型專
    利，經該局編為第00000000號審查（下稱系爭案），准予專利。公告期
    間，原告以系爭案有違專利法第九十七條、第九十八條第二項及第一百零五條準
    用第二十二條第三項之規定，不符新型專利要件，對之提起異議，而經被告機關
    以八十九年八月四日（八九）智專三（三）○五○一八字第○八九八九○○一三
    一八號專利異議審定書為異議不成立之處分。原告不服，提起訴願，經遭駁回，
    遂向本院提起行政訴訟。
二、兩造聲明：
　(一)原告聲明求為判決：
    1.訴願決定及原處分均撤銷。
    2.訴訟費用由被告負擔。
　(二)被告聲明求為判決：
    原告之訴駁回，訴訟費用由原告負擔。
  (三)參加人聲明求為判決：
    原告之訴駁回，訴訟費用由原告負擔。
三、兩造之爭點：
    系爭專利有無發生漏電致人於死之危險，而不具產業之可利用性。
　(一)原告主張之理由：
    1.按稱新型者，謂對物品之形狀、構造或裝置之創作或改良，凡可供產業上利用
      且未喪失新穎性及進步性之新型，得依法申請專利，專利法第九十七及第九十
      八條定有明文。所謂可供產業上利用之新型創作，係指將確實具有改良性、進
      步性之工業技術，表現於物品之形狀、構造或裝置上，得以提高原有物品使用
      效果之功能者而言；若由新型說明書之記載，可判斷出欠缺達成新型創作目的
      之技術手段、或雖有具體技術手段，但該新型創作目的顯然難以達成者，為未
      完成之新型，自不符合「產業上利用性」之法定新型專利要件，被告八十三年
      十月編印之「專利審查基準」第二─二─二頁中已有明確闡釋。又新型說明中
      ，所記載達成新型創作目的之各技術手段，僅有抽象性、功能性之記載，而其
      具體實施例尚不明瞭，致使熟習該項技術者不能據以實施該新型者，為新型之
      技術內容、特點記載情形不妥情形之一（專利審查基準第二─三─五頁），即
      有專利法第一百零五條準用第二十二條第三項規定之適用，依法自應不予新型
      專利。
    2.參加人於八十七年十二月二十八日提出之系爭案，依其申請專利範圍所載述者
      ，其主要構造特徵在於：「一盆體，為一中空之容器，可以將液體放置於其中
      ，使其具有循環功能，並能容納兩腳置入容器內部，以獲得藥物醫療之功效；
      一加熱裝置，包含有一溫度調節旋鈕、一恆溫器、一電熱管以及一金屬水管組
      合而成，其中溫度調節旋鈕裝置於盆體上方，方便於操作，而恆溫器則設置於
      盆體內部與溫度調節旋鈕串聯，而後恆溫器再接合至電熱管上，而金屬水管則
      與電熱管平行設置，以獲得良好之加熱作用；一壓力調整裝置，包含有一水流
      調節旋鈕、一調節器、一馬達及一扇葉所組成，其中水流調節旋鈕設置於盆體
      上方，用以控制水流強度，而該旋鈕下方，透過盆體之處設有一調壓器，與馬
      達進行串聯，而馬達的主軸接有一扇葉，當馬達運轉後則可將液體抽取上來，
      進行循環之作用；一空氣進給裝置，包含有一進口，由盆體外部貫穿盆體進入
      內部的水管中，進氣口位於盆體上方設有一條調節筏，其利用一軸與外部的一
      空氣調節桿組合，當空氣調節桿轉動時，則可限制氣體流入液體中的多寡。」
      查系爭案雖有具體技術手段，惟依其技術手段顯然難以達成其創作目的，並不
      具有產業上利用性，且其主要構造特徵，亦有不合新穎性及進步性要件之情形
      ，應非為專利法所稱之新型創作。
    3.被告機關所為本件異議不成立處分及訴願決定機關遞予維持之主要意旨係謂：
      「系爭案乃提供一種迥流式泡腳機，利用液體高速流動可帶動水中溶解之藥物
      使其均勻分布於水流中，其水流量可自由調整，及可將空氣吸入水中，增加水
      中之溶氧量，以驅除厭氧性之細菌，並可促進腳底皮膚之呼吸，難謂系爭案不
      具產業上之利用性。又，異議理由中，並未提出任何證據證明系爭案不具進步
      性之情事，自難採信。」等語。惟被告機關及訴願決定機關，於認事用法上顯
      有違誤，應不足採，茲臚列辯明如后：
      (1)系爭案所述之加熱裝置，係由一電熱管以及一金屬水管所組合而成，此一結
        構為家用咖啡壺、熱飲機常應用之裝置，而一般家電使用者並無碰觸滾沸熱
        水之顧慮，因此當管壁漏電時，除非鎳鉻絲有兩點以上接觸管壁造成自身短
        路使得功率受影響以外，並不會招致使用者發生危險，但過去家電廠因上述
        情形而遭退貨時有所聞；上述情形若發生於系爭案之泡腳機裝置時，其嚴重
        性實無法讓人掉以輕心，因為若使用系爭案之泡腳裝置，使用者是直接將腳
        浸泡於水中，此時管壁若產生漏電或導通，電熱管約五○○Ｗ─七○○Ｗ之
        大功率，可立即致人於死或導致傷殘，尤其泡腳之場所難免濺水弄濕地板或
        地毯，如此將更易接地導通，使用者若一腳浸入而另一腳著地，則嚴重情形
        可想而知，因此系爭案顯然難以達成其創作之目的，而為未完成之新型。系
        爭案之結構設計不當，將有機會導致使用者傷殘甚至死亡之嚴重後果。
      (2)根據系爭案說明書內容，「水往低處流」這是一般性的常理，而綜觀系爭案
        之結構設計是否為不良，參閱系爭案專利說明書圖三之內容，圖三為系爭案
        之側視剖面圖，由圖中可知，該馬達一二係與內部輸水管路相連接，利用馬
        達一二之運作將水流由導水孔六吸入，再由水流導管五將水排放至盆體內，
        如此循環達到迴流的目的。但當使用者關掉馬達泡腳時，由於盆體中的水高
        於馬達設置的位置，因此有部分的水將會往低處流回輸水管路中，而馬達與
        輸水管路的接合方式，實無法保證在長時間使用下，還能完全的密封，因此
        當水或水氣滲入到加熱裝置時，若使用者還是直接將腳浸泡於水中，那麼管
        壁將產生漏電或導通，如此明顯之設計錯誤，若不適時加以制止，倘若有一
        天發生不幸事件，那麼審理機關亦難辭其咎。
      (3)原告於訴願時曾說明，原告已於市面上購得以系爭案技計之產品，其結構與
        專利設計如出一轍，因此原告請求准予「面詢」程序，原告將攜帶市售樣品
        親自向審查委員說明及解釋系爭案產品之危險性，因此請求核準「面詢」程
        序，而訴願機關聲稱本件事證已屬明確，而不願讓原告攜帶產品將缺點指出
        ，而一昧推稱原告無法檢具證明，這豈不非常矛盾。因此，系爭案對其設計
        草率不堪，有違專利法第一百零五條準用第二十二條第三項之規定，雖然訴
        願決定機關稱本件事證已屬明確，然原告所訴之目的，係在說明實際證據對
        於系爭案之重要性。
    4.綜上所述，系爭案不但在實施上相當困難，難以達成其創作之目的，而為未完
      成之新型，不具產業上利用性，有違專利法第九十七條之規定，且其主要技術
      思想、空間型態、採用手段、構成要件、創作動機乃至目的功效上，均為公開
      且既有之技術、知識之簡單運用，熟習該項技術者經由發揮一般性之創作能力
      ，並簡單地選擇與結合，即可輕易完成系爭案之技術內容，同時，系爭案不但
      未較引證案增進任何功效或產生任何新作用，反而產生輕則傷殘、重則致人於
      死等諸多缺點，而為一「改惡」之創作，難謂符合進步性之專利要件，而有專
      利法第九十八條第二項之適用情形，自不得准予專利。故被告機關所為本件異
      議不成立之處分，及訴願決定機關之遞與維持，均有未洽，請判決如原告訴之
      聲明云云。
　(二)被告主張之理由：
  　1.原告於起訴理由一、二主要指稱系爭案結構設計不當，將有導致使用者發生危
      險意外之後果等云云；經查原告所指系爭案之馬達與輸水管結合構件及馬達元
      件密封不良之結構設計不當一節並非原異議階段所提理由，屬新理由，既未經
      參加人答辯，亦未經被告審究，而原告另指稱系爭案之加熱裝置會因水蒸氣凝
      結於內部接點及金屬管壁上而產生使用者觸電之危險意外一事，惟並未提出系
      爭案該相關結構會產生漏電之證據，且亦未能證明系爭案之相關接點並未百分
      之百密封，故上述理由並不足採。
  　2.原告於起訴理由三指稱市面可購得與系爭案如出一轍之產品，並請求「面詢」
      說明系爭案產品之危險性云云；惟查該項主張於原異議階段並未提出，屬新證
      據理由，非被告於審查時所得審究，所訴無理由。
    3.綜上所述，被告所為原處分並無違法，請判決駁回原告之訴等語。
  (三)參加人主張之理由：
    緣原告主張參加人所研創之系爭案有安全上之顧慮乙事，經參加人送請國立科技
    大學電機工程系鑑定結果，系爭案之絕緣要求係完全符合，而於實施上合於相關
    法規之安全性，故原告空言指責系爭案有安全上之顧慮，實不足取，請判決駁回
    原告之訴等語。
　　理  由
一、按凡對物品之形狀、構造或裝置之創作或改良，而可供產業上利用者，得依專利
    法第九十七條暨第九十八條第一項規定申請取得新型專利。而對於公告中之新型
    ，任何人認有違反專利法第九十七條至第九十九條規定，提起異議者，依同法第
    一百零二條規定，得自公告之日起三個月內，備具異議書，附具證明文件，向專
    利專責機關提起之。從而，系爭專利有無違反專利法情事而應不予專利，依法應
    由異議人附具證據證明之，倘其證據不足以證明系爭專利有違專利法之規定，自
    應為異議不成立之處分。
二、本件系爭第00000000號「迴流式泡腳機」新型專利案，其特徵在於：一
    盆體、一加溫裝置、一壓力調整裝置及一空氣進氣裝置所組成，利用盆體內部之
    加溫裝置，將液體逐漸加溫，並藉由壓力調整裝置及空氣進給之功能，使液體中
    的藥物能慢慢的滲透進入人體內。原告對系爭案提出異議，主要係以系爭案作為
    異議證據，而謂系爭案依其技術手段顯然難以達成其創作目的，並不具有產業上
    利用性，且其主要構造特徵，亦有不合新穎性及進步性之情形。案經被告機關審
    查，認為系爭案乃提供一種迥流式泡腳機，利用液體高速流動可帶動水中溶解之
    藥物使其均勻分布於水流中，其水流量可自由調整，及可將空氣吸入水中，增加
    水中之溶氧量，以驅除厭氧性之細菌，並可促進腳底皮膚之呼吸，難謂系爭案不
    具產業上之利用性；又異議理由中，並未提出任何證據證明系爭案不具進步性之
    情事，自難採信；另系爭案之專利說明書已載明有關創作之目的、技術內容、特
    點及功效，使熟習該項技術者能瞭解其內容並可據以實施，自無使熟習該項技術
    者不能據以實施之情事，並無違反專利法第一百零五條準用第二十二條第三項之
    規定，乃為本件異議不成立之審定，經核尚無不合。
三、原告訴稱，新型創作目的顯然難以達成者，為未完成之新型，自不符合「產業上
    利用性」之新型專利要件；又新型說明中，所記載達成新型創作目的之各技術手
    段，僅有抽象性、功能性之記載，而其具體實施例尚不明瞭，致使熟習該項技術
    者不能據以實施者，即有專利法第一百零五條準用第二十二條第三項規定之適用
    。詳細分析之：由系爭案之專利說明書圖三之內容可知，該馬達係與內部輸水管
    路相連接，利用馬達之運作將水流由導水孔吸入，再由水流導管將水排放至盆體
    內，如此循環達到迥流的目的；但當使用者關掉馬達泡腳時，由於盆體中的水高
    於馬達設置的位置，因此有部分的水將會往低處流回輸水管路中，而馬達與輸水
    管路的接合方式，實無法保證在長時間使用下，仍能完全密封絕緣，因此，當水
    或水氣滲入到加熱裝置時，若使用者仍直接將腳浸泡於水中，則管壁將產生漏電
    或導電，以電熱管約五○○Ｗ─七○○Ｗ之大功率，即可致人於死或導致傷殘，
    又其泡腳之場所難免濺水弄濕地板或地毯，如此將更易接地導通，使用者若一腳
    浸入而另一腳著地，則嚴重情形可想而知，因此系爭案顯難達成其創作目的，而
    為未完成之新型；又系爭案所使用之馬達，係採平面設置，當水往低處回流至馬
    達時，若馬達的密封設計不良，水氣亦會藉由馬達滲入到電熱管部分，導致危險
    的發生；再者，系爭案中之加熱裝置加溫時或因外部溫度變化時，亦會產生水蒸
    氣，凝結於內部接點及金屬管壁上，如此將有電流直接由金屬管經泡腳水傳至使
    用者導致觸電，因此若不將內部所有接點百分之百密封，則將無法保證使用者之
    安全等云云。
四、經查，原告所指系爭案之馬達與輸水管結合構件及馬達元件密封不良之結構設計
    不當乙節，並未於異議階段提出，核屬新理由，原告固得作為另案異議之理由，
    惟尚非本件被告所得審究，應不在本案審查之範圍；而另指稱系爭案之加熱裝置
    會因水蒸氣凝結於內部接點及金屬管壁上而產生使用者觸電之危險意外，惟並未
    提出系爭案該相關結構會產生漏電之證據，且亦未能證明系爭案之相關接點並未
    百分之百密封等，況原告亦自稱若接點百分之百密封，即可防止此意外之產生，
    則原告所述並不足採。揆諸首揭法條規定，被告機關所為本件異議不成立之處分
    ，洵無違誤，訴願決定予以維持，亦稱妥適。原告徒執前詞，訴請撤銷，為無理
    由，應予駁回。
據上論結，本件原告之訴為無理由，爰依行政訴訟法第九十八條第三項前段，判決如
主文。
中　　華　　民　　國　　　九十一　　年　　　一　　　　月　　　三十　　　日
                               臺 北 高 等 行 政 法 院  第 一 庭
                                           審 判 長 法  官　鄭忠仁
           　　　　　　　　　　　　　　　　　　　　 法　官　楊莉莉
           　　　　　　　　　　　　　　　　　　　　 法　官　林金本
右為正本係照原本作成。
如不服本判決，應於送達後二十日內，向本院提出上訴狀並表明上訴理由，如於本判
決宣示後送達前提起上訴者，應於判決送達後二十日內補提上訴理由書（須按他造人
數附繕本）。
中　　華　　民　　國　　　九十一　　年　　　一　　　　月　　三十一　　　日
            　　　　　　　　 　　　　　             書記官  簡信滇
